臺灣臺中地方法院民事判決
110年度訴字第1號
原      告  郭碧春  
訴訟代理人  黃幼蘭律師
            黃意茹律師(110年11月11日解除委任)
被      告  林淑芬  
訴訟代理人  許秉燁律師(法扶律師)
被      告  陳瑞芳  
上當事人間請求確認抵押權不存在事件，經本院於民國111年1月
25日言詞辯論終結，判決如下：
    主      文
被告林淑芬與陳瑞芳就如附表所示之不動產於民國109年6月1日
由臺中市東勢地政事務所以東普登字第26330號所為設定登記擔
保債權金額新臺幣120萬元之抵押權之債權行為及抵押權設定登
記之物權行為應予撤銷。
被告陳瑞芳應將上開抵押權設定登記予以塗銷。 
原告其餘之訴駁回。
訴訟費用由被告負擔百分之六十，餘由原告負擔。
    事實及理由
壹、原告主張
一、被告林淑芬與其前配偶即訴外人黃文洲前因向原告借款新臺
    幣（下同）800萬元（下稱系爭借款），並共同簽發票據號
    碼WG0000000號、面額800萬元、發票日民國102年1月30日、
    到期日104年1月30日之本票（下稱系爭本票）交予原告，經
    原告持之向本院聲請本票裁定獲准，並以該本院104年度司
    票字第3905號裁定為執行名義聲請強制執行，由本院以104
    年度司執字第89329號為強制執行，就被告林淑芬所有如附
    表所示之土地及建物（下合稱系爭不動產）進行拍賣。因訴
    外人即被告林淑芬之母親李月珠，向本院陳報稱其對系爭不
    動產有160萬元抵押債權，致本院認系爭不動產拍賣後不足
    清償優先債權及執行費用，顯無拍賣實益而撤銷系爭不動產
    之查封，明顯損害原告債權之受償。原告遂對被告林淑芬以
    及訴外人林淑芬之母親提出撤銷抵押權之訴，最後由臺灣高
    等法院臺中分院（下稱臺中高分院）以108年度上更一字第1
    0號（下稱另案）民事判決撤銷被告林淑芬與李月珠間之200
    萬抵押權設定確定。
二、嗣原告即於109年5月28日持另案判決及確定證明書辦理前開
    抵押權塗銷，此時系爭不動產上即無其他權利設定，原告再
    於109年5月29日以同一執行名義聲請強制執行，由本院以10
    9年度司執字第62199號為執行，並於109年6月4日查封系爭
    不動產，詎被告林淑芬知悉原告對其已有執行名義，其財產
    處於隨時得受強制執行之狀態，遂於將受強制執行之際，意
    圖毀損原告之債權，再以同樣手法，以假債權債務關係，於
    109年6月1日就系爭不動產辦理設定抵押權120萬元登記（下
    稱系爭抵押權）予被告陳瑞芳。原告於109年8月6日接到被
    告陳瑞芳傳送之他項權利證明書，遂再調閱系爭不動產之最
    新謄本，始知上情，並對被告提出損害債權之刑事告訴，經
    臺灣臺中地方檢察署提出公訴後，由本院以109年度易字第2
    875號審理。
三、被告間並無借貸關係，仍為虛偽意思表示而製造假債權，並
    虛偽設定抵押權，致系爭不動產有不足清償相關債務之虞，
    並致原告債權外觀上成為無受償可能。依民法第87條第1項
    前段規定，其等設定抵押權當然無效，為此爰請求如先位訴
    之聲明所示。又被告林淑芬設定系爭抵押權予被告陳瑞芳時
    ，已無資力償還所積欠原告之債務，是被告間就系爭不動產
    所為之抵押權設定登記之物權行為，確實害及原告之債權，
    為此爰依民法第244條第1項、第4項之規定，請求如備位訴
    之聲明所示。
四、聲明：
  ㈠先位：確認被告林淑芬與陳瑞芳就如附表所示之不動產於109
    年6月1日由臺中市東勢地政事務所以東普登字第26330號所
    為之抵押權設定登記所擔保之120萬元之抵押債權及抵押權
    設定關係不存在。備位：被告林淑芬與陳瑞芳就如附表所示
    之不動產於109年6月1日由臺中市東勢地政事務所以東普登
    字第26330號所為設定登記擔保債權金額120萬元之抵押權債
    權行為及抵押權設定登記之物權行為應予撤銷。
　㈡被告陳瑞芳應將前項抵押權設定登記予以塗銷。
貳、被告林淑芬則以：
一、被告林淑芬於系爭本票及系爭借款之消費借貸契約書上，均
    在「見證人」欄位下簽名，故僅為黃文洲開立系爭本票及向
    原告借款之見證人，見證黃文洲與原告間有800萬元之消費
    借貸關係，被告林淑芬並非系爭本票之發票人，亦非系爭借
    款之債務人，與原告間並無消費借貸關係存在，原告並未提
    出與被告林淑芬間之借據或與相關消費借貸關係之證明文件
    ，尚難證明原告與被告林淑芬間有消費借貸關係存在。　
二、被告於102年底左右為男女朋友，於104年間分手，被告林淑
    芬於103年7月1日、103年7月21日、103年8月11日分別向被
    告陳瑞芳借款50萬元、11萬元、15萬元，共借款76萬元，因
    當時兩人為男女朋友，被告陳瑞芳並未要求被告林淑芬要提
    供不動產作為擔保，僅由被告林淑芬於借款當時均開立同借
    款面額、借款日期之本票3張，予被告陳瑞芳作為借款債權
    的擔保，並作為雙方有借貸關係的證明，嗣被告林淑芬於10
    3年8月18日部分清償本金2萬6000元。被告林淑芬礙於找不
    到人借錢，乃於109年5月間，再向被告陳瑞芳借款10萬元，
    應被告陳瑞芳要求供擔保，並便於被告林淑芬日後可再借款
    ，故就被告林淑芬於103年間借款未清償的734,000元債權及
    利息，及109年5月間借款的10萬元及利息，雙方同意設定債
    權總額為120萬元的抵押權設定，以為被告陳瑞芳對被告林
    淑芬債權的擔保，雙方間確實有債權債務關係存在，並非虛
    假的債權債務關係，而設定抵押權之行為並非無償之行為。
    原告並未提出充足的證據足以證明被告林淑芬與被告陳瑞芳
    間為虛偽債權，僅係單憑臆測遽認被告林淑芬與被告陳瑞芳
    間虛偽設定抵押權，或損害債權人權益等情，尚非可採等語
    ，資為抗辯。
三、聲明：原告之訴駁回。
參、被告陳瑞芳則以：確實有借錢給被告林淑芬，銀行都有紀錄
    ，如何造假等語置辯，並聲明：原告之訴駁回。
肆、法院判斷：
一、另案確定判決對於本件有爭點效之適用，被告林淑芬係系爭
    本票之共同發票人，及系爭借款之借用人：
　㈠原告主張關於被告林淑芬係系爭本票之共同發票人，及系爭
    借款之借用人二事，係另案之重要爭點，已為另案確定判決
    所實質判斷，亦為肯認，故應發生爭點效，應認被告林淑芬
    係系爭本票之共同發票人，及系爭借款之借用人無訛。
  ㈡查另案判決業已確定，就上開二爭點，原告與被告林淑芬確
    實亦為訴訟當事人。而該案中更審前之第二審（本院105年
    度上字第217號）係以上訴人並非系爭借款之借款人，亦非
    系爭本票之發票人，而非票據債務人，被上訴人自無代位權
    行使可言，案經最高法院發回更審，特別指摘上訴人於系爭
    本票上記載「見證人」之效力問題，可知上訴人究竟是否為
    系爭借款之借款人，或系爭本之票據債務人，自屬該案件之
    重要爭點，自不應更審前之第二審，或更審之判決，有無將
    「上訴人是否因於系爭本票上見證人欄簽名，而應負發票人
    之責任」列為爭點而有異，兩造既已就該爭點於前案為完全
    的攻防辯論，更審之另案判決亦就此一爭點詳為論斷，自應
    認有爭點效之適用。
　㈢按在票據上簽名者，依票上所載文義負責。二人以上共同簽
    名時，應連帶負責。票據上記載本法所不規定之事項者，不
    生票據上之效力，票據法第5條第1、2項，第12條定有明文
    。查被告林淑芬於系爭本票處，固刻意載有「見證人」之文
    字，然「見證人」並非票據法所規定本票應記載或得記載之
    事項，是該「見證人」之文字記載，依法自不生票據上「見
    證人」之效力，而被告林淑芬處簽名既與黃文洲均於系爭本
    票發票人欄後方簽名，自應依票據文義負責。又原告將系爭
    借款之金錢陸續匯至被告林淑芬申設之東勢農會帳號000000
    00000000號帳戶之情，為被告林淑芬所不爭執，堪信原告主
    張被告林淑芬為系爭借款之共同借款人，尚非虛妄。況依另
    案確定判決，對此二項爭點亦有爭點效，被告林淑芬應受拘
    束，不得再為相反之主張。準此，被告林淑芬即應就系爭本
    票負共同發票人之責任及就系爭借款負清償責任甚明。
二、原告提起先位之訴，依民法第87條規定，請求確認系爭抵押
    權之設定無效，並請求抵押權人即被告陳瑞芳塗銷系爭抵押
    權設定登記，為無理由：
  ㈠按當事人主張有利於己之事實者，就其事實有舉證之責任。
    民事訴訟法第277條前段定有明文。次按第三人主張表意人
    與相對人通謀而為虛偽意思表示者，因通謀虛偽意思表示為
    權利障礙要件，且屬變態之事實，為免第三人無端或任意挑
    戰當事人間已存在之法律關係，應由第三人負舉證責任。又
    表意人與相對人通謀而為虛偽意思表示者，其意思表示無效
    ，如第三人主張表意人與相對人通謀而為虛偽意思表示，應
    負舉證之責（最高法院48年度臺上字第29號裁判要旨參照）
    。原告主張被告就系爭抵押權及其所擔保借款債權之意思表
    示均屬通謀虛偽，已為被告所否認，原告自應就此主張負舉
    證責任。
　㈡查被告陳瑞芳申設之台中商銀東勢分行帳號000000000000號
    帳戶（下稱陳瑞芳帳戶），確分別於103年7月1日、103年7
    月21日、103年8月11日有提領50萬元、11萬元、15萬元現金
    ，被告林淑芬並開立與上開現金提領之日期及金額相同之本
    票3張等情事，有陳瑞芳帳戶存摺內頁影本及本票影本3張，
    在卷可稽（本院卷第423至427頁）。再被告確就系爭不動產
    為擔保債權120萬元之系爭抵押權設定登記，且抵押權契約
    書亦載明義務人兼債務人為被告林淑芬，抵押權設定係為擔
    保權利人即被告陳瑞芳就抵押權設定契約書所載之債務等情
    ，有他項權利證明書、土地及建物登記謄本、臺中市政府東
    勢地政事務所110年7月9日中東地一字第1100006303號函檢
    附之土地登記申請書所附之土地、建築改良物抵押權設定契
    約書在卷可稽（本院卷第73至83、347至355頁），尚難認有
    何郭碧春主張被告林淑芬等為逃避郭碧春債權追索而設定系
    爭抵押權之情形。原告僅以系爭抵押權設定於另案判決之後
    ，未為其他具體之舉證，遽認被告係為脫免被告林淑芬對原
    告系爭本票及借款之債務而通謀設定系爭抵押權，此臆測之
    詞，難以採信，則原告主張被告間所為系爭抵押權設定行為
    係屬通謀而為虛偽意思表示，當然無效云云，即不可採。
　㈢從而，原告先位之訴請求確認被告就系爭不動產於109年6月1
    日由臺中市東勢地政事務所以東普登字第26330號所為之抵
    押權設定登記所擔保120萬元之抵押債權及抵押權設定關係
    不存在，及請求被告陳瑞芳塗銷系爭抵押權設定登記，為無
    理由，不應准許。
三、被告提起備位之訴，依民法第244條第1項規定，請求撤銷系
    爭抵押權之債權行為及設定登記之物權行為，並請求抵押權
    人即被告陳瑞芳塗銷系爭抵押權設定登記，為有理由：
  ㈠按債務人所為之無償行為，有害及債權者，債權人得聲請法
    院撤銷之；債權人依第一項或第二項之規定聲請法院撤銷時
    ，得並聲請命受益人或轉得人回復原狀，民法第244條第1項
    、第4項分別定有明文。又債權人依民法第244條第1項或第2
    項規定，提起撤銷債務人詐害行為之訴，必須有保全之必要
    ，始得為之。苟債務人就其無償行為或有償行為所處分之財
    產外，尚有其他財產足以清償其對於債權人之債務，自無仍
    許債權人依上開規定行使撤銷權之餘地（最高法院98年度台
    上字第112號判決參照）。故債務人無償行為處分財產後，
    已無其他財產足以清償對於債權人債務，債權人自得本於前
    開規定行使撤銷權。次按債務人以其所有之不動產設定抵押
    權，同時向他人借貸款項，其設定抵押權行為，固屬有償行
    為，若先有債權之存在，而於事後為之設定抵押權者，即於
    設定當時並無對價關係，應屬無償行為，倘有害及債權，則
    債權人自得依民法第244條第1項規定撤銷之（最高法院51年
    度台上字第3528號裁判意旨參照）。
  ㈡被告林淑芬對原告有前揭債務，原告復已取得前開執行名義
    ，且經本院前以104年度司執字第89329號對被告林淑芬為強
    制執行，已如前述，並經本院調取104年度司執字第89329號
    卷核閱屬實。被告林淑芬固抗辯前揭債務已經清償云云，為
    原告所否認，被告林淑芬復未就此舉證以實其說，再其具狀
    陳述已無借款管道，始不得不再向被告陳瑞芳借款10萬元，
    其中借得之部分款項係計劃支付訴訟裁判費用等情，（本院
    卷第411至413頁），顯然被告就系爭不動產為系爭抵押權設
    定行為時，被告林淑芬已無資力清償原告之債權至明。
  ㈢按抵押權為擔保物權，具有從屬性，倘無所擔保之債權存在
    ，抵押權即無由成立而不生效力，系爭抵押權既屬一般普通
    抵押權，自必先有擔保之債權存在，其抵押權始得成立，此
    與最高限額抵押權係就將來發生之債權所設定，而於成立時
    可不必先有債權存在者不同。查被告於109年6月1日辦理抵
    押權設定登記，雙方同意設立普通抵押權，擔保債權種類及
    範圍為「103年7月1日消費性借款」之情，有前述系爭不動
    產設定登記文件在卷可按，是系爭抵押權既然約定為為普通
    抵押權之設定登記，而非最高限額抵押權之設定登記至明，
    系爭抵押權既然約定為普通抵押權，則系爭抵押權擔保範圍
    自應以上開「103年7月1日消費性借款」為限，非屬「103年
    7月1日消費性借款」之債權，自不在系爭抵押權擔保範圍內
    。至於系爭抵押權設定契約書之其他擔保範圍約定事項，縱
    載有：「債務不履行之賠償金150萬元」」，惟因本件並非
    最高限額抵押權之設定登記，即與普通抵押權擔保範圍無涉
    ，非可認定屬系爭抵押權擔保範圍所及無訛。
  ㈣本件被告抗辯系爭抵押權之擔保債權即被告林淑芬向被告陳
    瑞芳借款：⒈103年7月1日50萬元。⒉103年7月21日11萬元。⒊
    103年8月11日15萬元。⒋109年5月18日借款10萬元。惟本件
    為普通抵押權設定，擔保之債權為「103年7月1日消費性借
    款」，業如前述，則被告抗辯之前揭⒉⒊⒋債權，債權發生日
    期均非103年7月1日，自非屬系爭抵押權擔保範圍內者甚明
    。
　㈤被告前述抗辯之⒈103年7月1日50萬元擔保債權部分，核與前
    揭抵押權設定契約書約定之擔保債權種類及範圍相符，並有
    陳瑞芳帳戶台中商業銀行存摺存款取款憑條及發票日為103
    年7月1日、面額50萬元、票號170182之本票影本在卷可按（
    本院卷第159、427頁），堪信為真，自應認係在系爭抵押權
    擔保範圍內，應無可疑。惟系爭抵押權設定時間為109年6月
    1日，有土地及建物登記謄本附卷可按，顯見被告間所設定
    之抵押權仍屬事後為之，亦即其合意為系爭抵押權設定當時
    應係單純提供系爭不動產設定抵押權，並無對價關係，揆諸
    上開裁判所示，係屬無償行為，至為明確。足認系爭抵押權
    之設定已有害於原告債權之實現，則原告請求撤銷系爭抵押
    權契約之債權行為及設定登記之物權行為，並塗銷登記，於
    法有據。
  ㈥綜上，被告林淑芬設定系爭抵押權予被告陳瑞芳時，已無資
    力償還原告之上開債務，是被告間就系爭不動產所為之抵押
    權設定登記之物權行為，確實害及原告之債權，原告依民法
    第244條第1項之規定，訴請撤銷被告間之抵押權契約之債權
    行為及設定登記之物權行為，並請求被告陳瑞芳塗銷系爭抵
    押權登記，為有理由，應予准許。
伍、綜上所述，原告先位之訴主張被告間通謀行為，請求確認及
    塗銷之訴，為無理由，應予駁回；其提起備位之訴，主張依
    民法第244條第1項規定，請求撤銷系爭抵押權之設定行為，
    並請求抵押權人即被告陳瑞芳塗銷系爭抵押權設定登記，實
    屬可採，被告抗辯為無可取。從而，原告本於民法第244條
    第1項之法律關係，請求被告撤銷系爭抵押權之設定行為，
    並請求被告陳瑞芳塗銷系爭抵押權設定登記為有理由，應予
    准許。
陸、本件事證已臻明確，兩造其餘攻擊、防禦方法及所提出之各
    項證據資料，核與判決結果不生影響，爰不逐一論述，附此
    敘明。
柒、結論：本件原告先位之訴為無理由，備位之訴為有理由，依
    民事訴訟法第79條，判決如主文。
中　　華　　民　　國　　111 　年　　2 　　月　　24　　日
                  民事第五庭    法  官  林秀菊
正本係照原本作成。
如對本判決上訴，須於判決送達後20日內向本院提出上訴狀。如
委任律師提起上訴者，應一併繳納上訴審裁判費。
中　　華　　民　　國　　111 　年　　2 　　月　　24　　日
                                書記官  劉子瑩

附表：
一、土地部分：
編 號   土          地          坐          落    地 目  面    積   權    利   範    圍  縣  市 鄉鎮市區    段   地    號   平方公尺  1 臺中市 東勢區   高簡段   1347 建 96.61 20分之5  備考       
二、建物部分：
編   號 建號 基  地  坐  落--------------建  物  門  牌 層次及主要建材       建物面積（平方公尺）    權利範圍     層   次及面  積 附屬建物用途及面積  1 467 臺中市○○區○○段0000地號-------------臺中市○○區○○街00巷00號2樓 鋼筋混凝土造，層次2層 總面積：60.25層次面積：60.25 無   全部  備考 共有部分：高簡段462建號，面積22.5平方公尺權利範圍：8分之1